【裁判字號】    97,重訴,194
【裁判日期】    980210
【裁判案由】    返還所有物等
【裁判全文】
臺灣士林地方法院民事判決             97年度重訴字第194號
原      告  己○○
            丁○○
共      同
訴訟代理人  張澤平律師
被      告  戊○○
            丙○○
            甲○○
            乙○○
共      同
訴訟代理人  李宗輝律師
複  代理人  呂偉誠律師
上列當事人間返還所有物等事件，本院於民國98年1 月16日言詞
辯論終結，判決如下：
    主  文
被告應將臺北市○○區○○段一小段四五地號土地暨其上所坐落
同小段九二建號建物（門牌號碼臺北市內湖區○○○○街六三巷
四號）遷讓返還予全體共有人。
被告應給付原告新臺幣壹佰肆拾貳萬零壹拾壹元，及自民國九十
七年三月二十二日起至遷讓返還前項土地及建物之日止，按月給
付原告新臺幣貳萬伍仟佰零玖元。
原告其餘之訴駁回。
訴訟費用由被告負擔新臺幣壹拾肆萬伍仟壹佰柒拾元，由原告
負擔新臺幣貳仟玖佰陸拾元。
    事  實  及  理  由
一、原告起訴主張：緣坐落臺北市○○區○○段一小段45地號土
    地所有權全部（下稱為系爭土地）暨其上同段92建號建物即
    門牌號碼臺北市內湖區○○○○街63巷4 號房屋所有權全部
    （下稱為系爭房屋）原為原告與被告戊○○之母吳蔭華所有
    。嗣吳蔭華於民國90年11月間病逝，系爭土地及房屋已由原
    告與被告戊○○繼承取得，原告之應有部分比例各為1/4 ，
    被告戊○○應有部分比例為2/4 ，並於91年7 月22日辦理分
    繼承登記完竣。經查，原告與被告戊○○間就共有之系爭土
    地及房屋並未訂有分管協議。且依系爭土地及房屋原所有人
    吳蔭華於遺囑指示於吳蔭華去世後應將系爭房屋出售處理清
    楚之意旨，縱認被告於吳蔭華生前就系爭房屋及土地存有使
    用借貸關係，亦應解為於吳蔭華死亡時已解消。然被告戊○○及其子即被告丙○○、甲○○、乙○○竟未經原告之同意
    ，即逾越其應有部分之範圍而占用系爭土地及房屋全部，經
    原告數度函請被告遷讓返還系爭房屋及土地並處理出售事宜
    ，被告均置之不理。則原告自得依民法第767 條之規定，請
    求被告將系爭土地及房屋全部遷讓返還予共有人全體。且被
    告就逾越其應有部分2/4 範圍之部分，應依民法第179 條之
    規定，給付予原告相當於租金之不當得利。又系爭土地及房
    屋所在地區風景秀麗，為別墅型住宅之典型，未來捷運內湖
    線通車後，距離捷運大湖公園站僅約10分鐘路程，其租金應
    得以系爭土地96年度申報地價新臺幣（下同）842 萬3040元
    及系爭房屋97年度房屋課稅現值25萬4300元即總價867 萬73
    40元之8 ％計算。則被告自91年7 月22日起至97年3 月21日
    止，應給付原告相當於租金之不當得利金額計為196 萬6863
    元；並應自97年3 月22日起至遷讓交還系爭房屋及土地予全
    體共有人止，按月給付原告2 萬8925元。至於被告主張原告
    應返還其所代墊系爭房屋及土地之稅捐金額，及所為抵銷之
    抗辯，原告固無爭執；然就管理費部分，本應由區分所有建
    物之實際住戶支付，而不應由原告負擔，則被告主張應扣抵
    該部分支出，並無理由等語；並聲明：（一）被告應自系爭
    房屋及土地遷出，並將系爭土地及房屋返還予全體共有人。
    （二）被告應給付原告196 萬6863元，及自97年3 月22日起
    至遷讓交還系爭土地及房屋之日止，按月給付原告2 萬8925
    元。
二、被告則以：系爭土地及房屋由吳蔭華於68年8 月間取得所有
    權後，已經吳蔭華之同意，由被告遷入無償居住迄今，則被
    告與原所有權人吳蔭華間，就系爭土地及房屋已成立使用借
    貸之契約關係。該契約關係於吳蔭華去世後，即因繼承而存
    在於吳蔭華之繼承人全體與被告之間，被告自非無權占用系
    爭房屋及土地。原告縱曾為終止使用借貸契約之意思表示，
    其意思表示既未依民法第263 條、第258 條之規定由契約當
    事人一方全體即共有之全體繼承人為之，自不生終止之效力
    。又依繼承之法律關係，被告戊○○亦為系爭房屋及土地之
    共有人，應有部分為1/2 ，被告丙○○、甲○○及乙○○則
    為其家屬，則被告共同居住於系爭房屋亦無不當。原告復未
    舉證證明被告有妨礙渠等使用收益之事實，則原告訴請被告
    應將系爭房屋及土地遷讓返還，並請求相當於租金之不當得
    利，並無理由。至於吳蔭華之遺囑，被告於其生前並不知悉
    。且吳蔭華迄90年11月間去世止，並未有終止其與被告就系
    爭房屋及土地借用關係表示；該遺囑中雖指示應將系爭房屋
    及土地出售處理清楚，然既無終止使用借貸契約之表示，應
    僅能解釋為被告應於系爭房屋變賣時遷出。而系爭房屋既尚
    未變賣，借貸契約自未終止。再者，系爭房屋及土地位於臺
    北市○○區○○段，地點已屬偏遠，屋齡亦達30年，甚為老
    舊，居住使用，頗有不便。是縱認原告請求相當於租金之不
    當得利為有理由，其請求依土地及建物申報總價之年息8 ％
    計算，亦顯然過高。又自91年度至97年度間系爭房屋及土地
    之房屋稅及地價稅、以及90年1 月至97年10月間依公寓大廈
    管理條例所應由區分所有權人繳付之管理費均由被告戊○○
    代原告墊付。則被告戊○○自得依民法第179 條不當得利及
    第176 第1 項無因管理之法律關係，請求原告給付上開管理
    費費之半數計7 萬500 元，92年至97年房屋稅半數計9484元
    ，以及91年至95年之地價稅半數即8 萬2262元；以上合計為
    16萬2246元，並以之與原告本件不當得利之請求予以抵銷等
    語，資為抗辯；並聲明：原告之訴駁回。
三、經查，坐落系爭土地及房屋為原告及被告戊○○所有，原告
    應有部分各為1/4 ，被告戊○○應有部分1/ 2；且共有人間
    就系爭不動產之使用並未有任何分管協議。而系爭房屋及土
    地原為原告及被告戊○○之母吳蔭華所有，並於90年11月28
    日由其繼承人即原告及被告戊○○繼承取得。現則由被告繼
    續共同居住使用各節，已為兩造所不爭執（見本院97年11月
    25日言詞辯論筆錄），並有土地及建物登記謄本附卷可稽，
    應與事實相符。且本件經於97年11月25日言詞辯論期日協商
    兩造確認爭點為：
    1.原告請求被告應將系爭土地及房屋遷讓返還全體共有人，
      有無理由？
      被告使用系爭土地及房屋不動產有無合法權源？
      被告是否妨礙或排除原告對系爭不動產之使用收益？
    2.原告請求被告給付相當於租金之不當得利，有無理由？金
      額若干？
    以下茲論述之。
  (一)首按，所有人對於無權占有或侵奪其所有物者，得請求返還
    之，對於妨害其所有權者，得請求除去之，民法第767 條定
    有明文。次按：各共有人按其應有部分，對於共有物之全部
    雖有使用收益之權，惟共有人對共有物之特定部分使用收益
    ，仍須徵得他共人有全體之同意，非謂共有人得對共有物之
    全部或任何一部有自由使用收益之權利。如共有人不顧他共
    有人之利益，而就共有物之全部或一部任意使用收益，即屬
    侵害他共有人之權利，他共有人得本於所有權請求除去其妨
    害或請求向全體共有人返還占用部分，亦有最高法院62年度
    台上字第1803號判例可資參照。
  (二)經查，系爭土地及房屋係由原告與被告戊○○共有，原告應
    有部分各為1/4 ，被告戊○○應有部分1/ 2，且渠等就所共
    有之系爭房屋及土地之使用並未有任何分管協議，已如前述
    。而原告主張：被告對系爭房屋之占有，已妨礙原告對系爭
    房屋及土地及使用收益乙節，雖為被告否認。然衡諸被告既
    占用系爭房屋全部供居住使用，堪認原告於客觀上已無從再
    為任何使用收益。則被告抗辯：被告並未排除原告對系爭不
    動產之使用收益云云，實難憑信。且原告主張：被告已逾越
    其對系爭不動產應有部分之範圍，就系爭不動產之全部占有
    使用等語，應堪予採取。
  (三)次查，系爭土地及房屋原為原告及被告戊○○之母吳蔭華所
    有，於吳蔭華生前，係由吳蔭華與被告全體共同居住使用乙
    節，已為兩造所不爭執（見本院97年11月25日言詞辯論筆錄
    ）。足認吳蔭華於生前應有將系爭土地及房屋無償借予為其
    家屬之被告全體無償使用之意。則被告抗辯：與原所有權人
    吳蔭華間就系爭不動產已成立使用借貸契約之法律關係等語
    ，固堪憑採。然按，關於遺產之處分應充分尊重被繼承人之
    意思，故民法第1187條規定：遺囑人於不違反關於特留分規
    定之範圍內，得以遺囑自由處分遺產。而吳蔭華於所立遺囑
    中，就屬於遺產之系爭土地及房屋，已明確陳述「我所遺坐
    落大湖山莊（門牌號碼：台北市內湖區○○○○街六三巷四
    號）房屋一棟，在我走後，須出售處理清楚，出售價格在扣
    除遺產稅或其他雜項開支後，其餘價款，其中百分之五十贈
    予戊○○，百分之二十五給丁○○，百分之二十五給己○○
    」等語，有該遺囑影本乙份在卷足稽。審酌吳蔭華既已於遺
    囑中明示於其死亡後應將系爭房屋及土地出售處分之意旨，
    足認其應無意再將之繼續借予被告居住使用；並堪認吳蔭華
    與被告間之使用借貸契約應係以吳蔭華生存期間為其期限，
    其契約之目的僅係供吳蔭華與被告共同生活使用，於吳蔭華
    死亡後，其使用目的應已完成，契約關係應即消滅；且吳蔭
    華之上開遺囑應有終止使用借貸契約之意思表示，並應於其
    死亡時發生效力，而無待其繼承人全體再為終止契約之意思
    表示無疑。從而，被告就系爭房屋及土地之使用借貸關係應
    已於吳蔭華死亡時終止。被告復未舉證證明尚有何占有使用
    系爭土地房屋全部之合法權源。則其逾越其應有部分之範圍
    而占有系爭土地及房屋之全部為使用收益，顯然已侵害原告
    之權利，依前揭說明，原告訴請被告將系爭土地及房屋遷讓
    返還予全體共有人，於法自無不合。
  (五)再按：無法律上之原因而受利益，致他人受損害者，應返還
    其利益；雖有法律上之原因，而其後已不存在者，亦同，此
    於民法第179 條定有明文。又按：各共有人按其應有部分，
    對於共有物之全部有使用收益之權，係指各共有人得就共有
    物全部，於無害他共有人之權利限度內，可按其應有部分行
    使用益權而言。故共有人如逾越其應有部分之範圍使用收益
    時，即係超越其權利範圍而為使用收益，其所受超過利益，
    要難謂非不當得利；如共有人不顧他共有人之利益，而就共
    有物之全部或一部任意為使用收益，即屬侵害他共有人之權
    利，其逾越應有部分為使用收益，所受超過之利益，即為不
    當得利。經查：本件被告戊○○就共有之系爭房屋及土地之
    應有部分僅有1/2 ；且其與被告丙○○、甲○○、乙○○未
    徵得其他共有人即原告之同意，而占用系爭房屋及土地之全
    部居住使用，已認定於前；自應就其占用範圍已逾越應有部
    分比例即1/ 2，計算所得之不當得利。又按：城市地方房屋
    之租金，以不超過土地及其建築物申報總價年息10％為限。
    而所謂土地及其建築物之總價額，關於土地價額指法定地價
    ，建築物價額則指該管縣市地政機關估定之價額，土地所有
    權人依土地法所申報之地價，為法定地價，於平均地權條例
    施行區域，係指地政機關舉辦規定地價或重新規定地價時，
    土地所有權人在公告申報地價期間內自行申報之地價，未自
    行申報地價者以公告地價80％為其申報地價，土地法第97條
    第1 項、第105 條、第148 條、土地施行法第25條、平均地
    權條例第16條分別定有明文。經查，系爭土地於91年7 月22
    起至95年12月31日止之公告地價為每平方公尺2 萬8500元，
    其申報地價應為其80％即2 萬2800元；自96年1 月1 日起迄
    今之申報地價則為每平方公尺2 萬5680元，有系爭土地登記
    謄本及公告地價表附卷可憑。而原告主張：系爭房屋之價值
    應以97年度課稅現值之25萬4300元計算，亦有系爭房屋97年
    房屋稅繳款書影本在卷為證。本院爰參酌前揭規定，並審認
    系爭房屋坐落地點為為大湖公園旁大湖山莊之住宅區，環境
    尚佳，交通及生活機能亦稱便利各節，有現場照片及地圖影
    本可參。則原告所請求自91年7 月22日起至遷讓返還系爭房
    屋及土地之日止，所受相當於租金之損害賠償，應以系爭土
    地及房屋申報總價之7 ％作為計算之標準。據此計算，則被
    告應返還之不當得利應為157 萬4082元，及自97年3 月22日
    起至返還系爭房屋及土地予全體共有人之日止按月給付2 萬
    5309元（計算式詳後附表）。原告逾此部分之請求，則屬無
    據。
  (六)惟查，系爭房屋92年度至97年度之房屋稅以及系爭土地91年
    度至95年度之地價稅，均由被告墊繳乙節，已據被告提出稅
    款繳款書影本以為證明。原告就被告所繳納上開稅額之1/2
    即9 萬1746元（元以下4 捨5 入）應由原告負擔，亦無爭執
    （見本院98年1 月16日言詞辯論筆錄），則被告執此與原告
    所請求不當得利債權為抵銷，於法應無不合。至於被告抗辯
    ：被告自90年1 月起至97年10月止就系爭房屋按月繳納之管
    理費之半數計7 萬500 元，亦應由原告負擔，並以為抵銷等
    語，亦據提出大湖山莊社區發委員會證明影本乙紙為證。原
    告雖否認有分擔系爭房屋管理費之義務；惟按，共有物之管
    理費及其他擔負，除契約另有訂定外，應由各共有人按其應
    有部分分擔之；共有人中之一人，就共有物之擔負為支付，
    而逾其所應分擔之部分者，對於其他共有人，得按其各應分
    擔之部分，請求償還，民法第822 條規定甚明。而被告依公
    寓大廈管理條例第10條之規定所繳付之管理費，既係供作系
    爭房地之共有設施之修繕、管理、維護之需，並應由區分所
    有權人按其應有部分比例分擔；則被告自得就所支付費用逾
    其應分擔之部分，向原告請求償還，洵無疑義。又原告對被
    告就系爭房地所繳納上開管理費之金額，已無爭執（見本院
    98 年1月16日言詞辯論筆錄）。則被告以原告應分擔之管理
    費用，與原告之不當得利債權為抵銷之抗辯，核亦屬有據。
    惟原告所得請求分擔抵銷之管理費，應僅限於吳蔭華死亡後
    之繼承開始時即90年11月28日起算；此部分金額應計為6 萬
    2325元（即以每月1500元計算，1500元×83又3/ 30 月×1/
    2 ＝62325 元）。經抵銷後，除被告自97年3 月22日起至返
    還房地之日止所應按月給付之金額外，原告所得請求之不當
    得利金額應為142 萬11元。
四、綜上所述，原告於請求被告應將系爭房屋及土地遷讓返還予
    全體共有人，及請求被告應給付原告142 萬11元，及自97年
    3 月22日起至返還系爭房地之日止，按月給付原告2 萬5309
    元之範圍內，為有理由，應予准許；逾此部分為無理由，應
    予駁回。併依職權確定本件訴訟費用為14萬8136元，應由被
    告負擔14萬5173元，由原告負擔2963元。
五、因本件事證已臻明確，兩造其餘主張陳述及所提之證據，經
    審酌均與判決結果不生影響，爰不一一論列，附此敘明。
六、據上論結，原告之訴為一部有理由，一部無理由，依民事訴
    訟法第79條、第85條第1 項前段、第87條，判決如主文。
中    華    民    國    98    年    2     月    10    日
                  民事第二庭  法  官  李瑜娟
以上正本證明與原本無異。
如對本判決上訴，應於判決送達後20日內向本院提出上訴狀。
中    華    民    國    98    年    2     月    13    日
                              書記官  李秀蘊
※附表：不當得利計算式
(一)、自91年7 月22日起至95年12月31日止：
    申報地價為每平方公尺22800 元，
    22800 元×328 平方公尺＝0000000元
    （0000000 元＋254300元）×7 ％÷12月＝45107 元（元以
    下4 捨5 入；以下同）
    45107 元×53又10/31 月＝0000000元＋14551 元
                        ＝0000000元
(二)、自96年1月1日起至97年3月21日止：
    申報地價為每平方公尺25680元，
    25680元×328平方公尺＝0000000元
    （0000000 元＋254300元）×7 ％÷12月＝50618 元（元以
    下4 捨5 入；以下同）
    50618 元×14又21/31 月＝708652元＋34290 元
                          ＝742942元
(三)、（0000000元＋742942元）×1/2＝0000000元
(四)、自97年3 月22日起迄返還房地之日止：
    申報地價為每平方公尺25680元，
    25680元×328平方公尺＝0000000元
    （0000000 元＋254300元）×7 ％÷12＝50618 元（元以下
    4 捨5 入；以下同）
    50618元×1/2＝25309元。
(五)、結論：
  被告自91年7 月22日起至97年3 月21日止之不當得利金額為
    157 萬4082元。
  被告自97年3 月22日起迄返還系爭房地之日止之每月不當得
    利金額為2 萬5309元。


司法院資訊處製作；財團法人民間司法改革基金會備份。
